【裁判字號】    98,上易,555
【裁判日期】    981013
【裁判案由】    清償債務
【裁判全文】
臺灣高等法院民事判決                 98年度上易字第555號
上  訴  人  乙○○
                      樓
被  上訴人  甲○○
上列當事人間請求清償債務事件，上訴人對於中華民國98年5月7
日臺灣板橋地方法院98年度訴字第363號第一審判決提起一部上
訴，本院於98年9月29日言詞辯論終結，判決如下：
    主      文
上訴駁回。
第二審訴訟費用由上訴人負擔。
    事實及理由
一、被上訴人主張：兩造之父吳茂唐於民國90年間去世，留有遺
    囑一份，載明坐落台北縣永和市○○街133巷6號不動產（下
    稱系爭不動產），於其繼室林柳過世後始得出售，所售得價
    款，應保留新台幣（下同）200萬元作為祭拜吳氏祖墳之基
    金（下稱掃墓基金）交由原審共同被告吳功達（即吳茂唐長
    子吳自強之子，吳自強早逝，由其代位繼承）、吳志鴻（即
    吳茂唐之三子）及兩造4人（下稱吳志鴻等4人）共同管理。
    惟上訴人於94年間將其繼承之系爭不動產應有部分出售予訴
    外人陳靜芝，吳功達亦將其繼承之系爭不動產應有部分設定
    抵押權予他人，遭法院拍賣予訴外人陳義川，伊祇得同意亦
    將其繼承之系爭不動產應有部分出賣予陳義川，致所得價金
    未能依照伊父遺囑留存200萬元設立共同帳戶作為掃墓基金
    。伊乃於94年7月4日邀同上訴人、吳功達、吳志鴻及姊妹夏
    吳碧霞、丙○○（原名吳碧雯）簽訂同意書（下稱系爭同意
    書），約定上開200萬元掃墓基金，由吳志鴻等4人共同管理
    ，每人各自保管40萬元，並依家族慣例由伊及上訴人分別代
    為保管夏吳碧霞、丙○○所有持分各20萬元（女子持分為男
    子之一半），同時約定吳志鴻等4人每年清明掃墓時應各支
    付5,000元，代為保管夏吳碧霞、丙○○款項之兩造則應各
    再支付2,500元（即兩造各支付7,500元）。詎上訴人及吳功
    達、吳志鴻自94年迄97年均拒絕支付掃墓費用，伊於94年迄
    97年間共墊款50,550元，迭經催告均置之不理。爰依系爭同
    意書請求上訴人應給付伊4年之掃墓費用3萬元（7,500×4＝
    30,000）及自起訴狀繕本送達翌日起算之法定利息（未繫屬
    本院部分，不予另贅）。
二、上訴人則以：伊於94年7月4日家庭會議中簽立之系爭同意書
    ，並非真意，實係被上訴人持偽造之吳志鴻簽署同意書取信
    於伊，致伊陷於錯誤而簽立。又掃墓基金既係由吳志鴻等4
    人共同管理，不應僅交由被上訴人保管之理，若以吳志鴻、
    吳功達每年各應負擔之5,000元及伊每年應負擔之7,500元而
    言，依比例分擔被上訴人掃墓代墊款50,550元之三分之一，
    即15,165元，而非3萬元，剩餘之14,835元應由伊自行保管
    ，始符掃墓基金之性質。又掃墓基金既係由吳志鴻等4人各
    自保管，被上訴人自無再請求伊返還之權利等語為辯。
三、原審為被上訴人部分勝訴之判決，即判命上訴人應給付被上
    訴人3萬元及自98年2月15日起算之法定利息。被上訴人就其
    敗訴部分，未提起上訴，已告確定。上訴人就其敗訴部分，
    提起一部上訴，並更正聲明為（見本院卷第47頁正面，98年
    7月13日準備程序筆錄）：
    (一)原判決關於命上訴人給付超過15,165元本息部分，及該部
      分假執行之宣告，並訴訟費用之負擔均廢棄。
    (二)上廢棄部分，被上訴人在第一審之訴及假執行之聲請均駁
      回。
    被上訴人則答辯聲明：上訴駁回。
四、被上訴人主張其於94年7月4日邀同上訴人、吳功達、吳志鴻
    及姊妹夏吳碧霞、丙○○簽訂系爭同意書，約定200萬元掃
    墓基金，由吳志鴻等4人共同管理，每人各自保管40萬元，
    夏吳碧霞、丙○○所有持分各20萬元則分由兩造保管，每年
    清明掃墓時，吳功達、吳志鴻應各支付5,000元，兩造則包
    含代管夏吳碧霞、丙○○部分應各支付7,500元等語，業據
    提出遺囑、系爭同意書等件為證（見原審卷調字卷第7、16
    頁），並為上訴人所是認（見原審訴字卷第10、11頁反面）
    ，應堪信實。
五、上訴人抗辯稱被上訴人持偽造之吳志鴻簽署同意書以取信之
    ，其因而陷於錯誤始簽立系爭同意書，其實無簽立之真意等
    語（見原審調卷第16頁，本院卷第47頁反面），則為被上訴
    人所否認。經查：
    (一)吳志鴻之訴訟代理人即其子吳功宇已於98年3月26日在原
      審否認吳志鴻未在同書上蓋章簽名，亦未見過該同意書，
      其於94年6月29日、94年7月4日開會時（即討論賣祖厝問
      題），均有到場，但在會議上，並不同意同意書之內容，
      故未在同意書上簽名等語（見原審訴字卷第20頁正面）。
      核與被上訴人所述其提出之吳志鴻同意書，其上吳志鴻印
      文，並非吳志鴻所用印，而係其持吳志鴻以前寄放之便章
      所蓋，該便章乃吳志鴻辦理一些事務時使用，其寫同意書
      時，吳志鴻在加拿大，其未將用印於同意書之事告知吳志
      鴻或吳功宇，亦未徵得吳功宇之同意等情相符（見同上卷
      第20頁反面）。足徵被上訴人未經吳志鴻同意，擅自使用
      吳志鴻之便章蓋用在同意書上，自屬無權代理，嗣亦不為
      吳志鴻所承認（見同上卷第21頁正面），依民法第170條
      第1項規定，對於吳志鴻不生效力，堪認被上訴人所持蓋
      用吳志鴻印文之同意書非實。
    (二)吳志鴻之子吳功宇於98年3月26日在原審陳稱被上訴人於
      94年6月29日、94年7月4日開會時，有提到同意書之內容
      ，其並不同意，但其他人有同意同意書之內容，故有簽名
      等語（見原審訴字卷第20頁反面），上訴人亦於同日自認
      其有委託配偶丁○○到場，其嗣後同意在系爭同意書上補
      簽名等語（見同上卷第20頁反面），並經證人丁○○證稱
      上訴人有授權其處理同意書之事，開會都是其到場，系爭
      同意書上簽名係上訴人所補簽，其記得吳功宇、丙○○有
      到場，會議上討論出賣祖厝（即系爭不動產）之事，後來
      被上訴人說想賣的話，就要同意同意書上之條件，即每年
      5,000元的掃墓基金，並講倘未花完，就做公基金使用等
      語（見同上卷第21頁反面），且為兩造所不爭執，堪予採
      信。應認上訴人之代理人丁○○於開會時，即知吳志鴻未
      簽名於同意書上，且吳志鴻之代理人吳功宇亦不同意其內
      容而拒絕簽名，縱令被上訴人提出偽造之吳志鴻同意書以
      取信於上訴人，惟丁○○既在場同意同意書之內容，其效
      力自及於上訴人本人，嗣上訴人仍願簽名於系爭同意書上
      ，足證上訴人不因被上訴人所提吳志鴻同意書為虛而受詐
      欺或陷於錯誤。至證人丙○○於98年7月13日在本院所述
      上訴人於94年7月4日簽立系爭同意書時，其有在場，被上
      訴人說其他兄弟吳志鴻、吳功達均已簽名，所以上訴人才
      簽名乙節，顯與上訴人、吳功達根本未在場，分由丁○○
      、潘麗玉（即吳功達之母）代理到場，及上訴人係嗣後簽
      名於同意書上之事實均不符，自難採信。此外，上訴人復
      未再舉證證明其係受被上訴人詐欺而在系爭同意書上簽名
      ，其前揭所辯，要無可採（最高法院18年上字第1679號、
      21年上字第2012號、44年台上字第75號判例參照）。
六、依系爭同意書第1項約定，掃墓基金200萬元，由吳志鴻等4
    人共同管理，每人各自保管40萬元，兩造另分別代為保管其
    姊妹夏吳碧霞、丙○○所持分之各20萬元。系爭同意書第2
    項復約定：「關於掃墓基金之支付，正常時期於每年清明掃
    墓時，四位每位保管人付出新台幣伍仟元，特殊須整修時期
    ，經4人商議同意後，須依實際支出實報實銷由4人共同平均
    支付，不得反悔，不支付者，除依法追索外，可依案情予以
    家法制裁，不得異議。」，可知原則上吳志鴻等4人每年由
    保管之掃墓基金各支出5,000元掃墓費，兩造再為代為保管
    之夏吳碧霞、丙○○各支出2,500元，亦即兩造每年各支出
    7,500元，此乃每年定額支出之掃墓費，非採實報實銷方式
    分攤。例外於「特殊須整修時期」，須先經吳志鴻等4人商
    議同意後，依實際支出「實報實銷」，始由吳志鴻等4人平
    均支付。究其原因乃兩造之父吳茂唐所立未載年月日之遺囑
    （惟該自書遺囑並未記載年月日，非依民法第1190條所定方
    式為之，尚無效力。見原審調字卷第7頁），言明應將出賣
    系爭不動產所得，保留200萬元作為掃墓基金，並交吳志鴻
    等4人共同管理，嗣因系爭不動產出售所得，無法保留提出
    200萬元設立掃墓基金共同帳戶，被上訴人乃要求各繼承人
    簽立同意書，約定原按持分應提撥之掃墓基金改由各自保管
    ，並以吳志鴻等4人每人每年至少支出5,000元，夏吳碧霞、
    丙○○每年各支出2,500元之逐年攤回方式，以支應原掃墓
    基金應付各項掃墓祭祀費用，僅於特殊整修時，始採實報實
    銷方式平均分攤。此觀證人丁○○於98年3月26日在原審證
    稱：被上訴人說想賣（系爭不動產）的話，就要同意同意書
    上所記載的條件，就每年5,000元的掃墓基金，並有說如果
    沒有花完，就做公基金使用等語（見原審訴字卷第21頁反面
    ），並為兩造所不爭執，足資證明。是上訴人所辯被上訴人
    4年來相關支出掃墓金額僅50,550元，應按實支實銷分攤，
    其祇需支付15, 165元云云，即乏所據。
七、承上所述，系爭同意書約定吳志鴻等4人每人每年支出之
    5,000元（按吳志鴻並未同意其內容，同意書之約定對其不
    生效力），及夏吳碧霞、丙○○每年各支出2,500元，係屬
    定額攤回各自保管之掃墓基金，而非按實支實銷金額平均分
    攤。則上訴人已自認其每年須支付之掃墓費為5,000元，並
    代丙○○支出每年二分之一之掃墓費即2,500元等語（見原
    審訴字卷第10、11頁反面），對於被上訴人所稱上訴人自94
    年迄97年間均未支付掃墓費，由被上訴人代墊等語，亦不爭
    執，且有存證信函可佐（見原審調字卷第27、28頁），自屬
    可信。雖系爭同意書未約明吳志鴻等4人每年原則上各支出
    之掃墓費，係由何人統一收取及處理，惟依證人丙○○於98
    年7月13日在本院證稱：「基本上是被上訴人收」等語，並
    為上訴人所不爭執（見本院卷第48頁），堪認被上訴人依系
    爭同意書請求上訴人給付代墊之掃墓費3萬元，洵屬有據。
八、至上訴人所稱尚有其他掃墓基金留放在被上訴人處，被上訴
    人應先用完其他掃墓基金，始得再向其他保管人請求乙節，
    無非以吳功達於原審所述辦完吳茂唐喪事後，被上訴人曾收
    受丙○○交付之喪葬結餘款80萬元，亦應算入掃墓基金以抵
    充其每年支付之掃墓費5,000元等語為其論據，並舉證人丙
    ○○、丁○○為證，及提出錄音光碟暨譯文為佐。惟既為被
    上訴人所否認，且查丙○○係證稱其有交付50萬元現金喪葬
    結餘款予被上訴人保管等語（見原審訴字卷第22頁反面），
    姜維綸亦為同一證述（見同上卷第21頁反面），核與吳功達
    所述丙○○交付被上訴人之金額不符，已非無疑。另上開錄
    音光碟暨譯文（見本院卷第50、51頁），姑不論其內容是否
    屬實，已有錄製時間不明之瑕疵，且倘若丙○○於辦完吳茂
    唐喪事後，曾交付所謂喪葬結餘款予被上訴人，衡情應要求
    被上訴人在同意書上載明收取之結餘款項，先扣抵完畢後，
    始可要求上訴人、吳志鴻、吳功達等人支付等字，乃丙○○
    、吳功達、上訴人於同意書簽名或用印時，均未要求為是項
    記載，顯有悖於常情。又丙○○所稱交付被上訴人50萬元云
    云，並無簽收單據可憑，且與上開錄音光碟及譯文內容記載
    吳功宇、吳功達與被上訴人對談確認被上訴人身邊還有吳茂
    唐喪葬費結餘20萬元公款等語不符，則丙○○此部分之證詞
    ，尚難採信。縱認被上訴人於與吳功宇、吳功達對談當時，
    尚留有吳茂唐喪葬費結餘款20萬元，但於簽立同意書時，該
    款是否尚存不明，即令現尚存在，該款應屬遺產性質，依民
    法第1151條規定，於分割前，應由吳茂唐之繼承人公同共有
    ，並無個人應有部分可言，且依民法第828條規定，未經全
    體繼承人同意，尚不得逕將該款歸入掃墓基金運用。是上訴
    人前揭所稱，亦無可採。
九、從而，被上訴人依系爭同意書約定，請求上訴人給付3萬元
    ，與自起訴狀繕本送達翌日即98年2月15日起至清償日止，
    按年利率5%計算之利息，為有理由，應予准許。原審為上訴
    人敗訴之判決，並依職權為假執行之宣告及依上訴人聲請為
    附條件免為假執行之宣告，核無不合。上訴論旨就原判決關
    於命其給付超過15,165元本息部分，求予廢棄改判，為無理
    由，應予駁回。又本件判決事證基礎已臻明確，兩造其餘攻
    擊、防禦方法及所援用之證據，經核已與判決結果並無影響
    ，爰不再一一論述，併予敘明。
十、據上論結，本件上訴為無理由，爰判決如主文。
中    華    民    國    98    年    10    月    13    日
                    民事第十七庭
                        審判長法  官  藍文祥
                              法  官  陳麗芬
                              法  官  張競文
正本係照原本作成。
不得上訴。
中    華    民    國    98    年    10    月    14    日
                              書記官  章大富


司法院資訊處製作；財團法人民間司法改革基金會備份。
